臺灣高等法院刑事判決　　　　　　　　 94年度上易字第123號
　　上　訴　人　臺灣桃園地方法院檢察署檢察官
　　被　　　告　甲○○
　　選任辯護人　李嘉典律師
　　　　　　　　陳怡文律師
上列上訴人因被告竊盜案件，不服臺灣桃園地方法院93年度易字
第589號，中華民國93年11月11日第一審判決（起訴案號：臺灣
桃園地方法院檢察署93年度偵字第5605號），提起上訴，本院判
決如下：
    主  文
上訴駁回。
    理  由
一、公訴意旨略以：被告甲○○與告訴人乙○○均係機場之送機
    人員，因生意競爭關係，甲○○對乙○○心生不滿，嗣於民
    國九十三年三月二十七日上午五時三十分許，在桃園縣大園
    鄉中正機場第一航廈出境大廳中華航空公司團體櫃檯（下稱
    系爭櫃檯）前，甲○○見乙○○將送機用之旅客機票一疊（
    共二百三十張，價值新臺幣三百二十一萬五千二百十二元，
    下稱系爭機票）置於系爭櫃檯上，竟意圖為自己不法之所有
    ，趁乙○○短暫離開系爭櫃檯之際，以其所有之傳真紙包裹
    系爭機票竊取之，得手後，復將系爭機票丟棄在離系爭櫃檯
    較遠處之垃圾桶，後經乙○○報警並調閱現場錄影帶查看後
    ，始悉上情。因認被告涉犯刑法第三百二十條第一項之竊盜
    罪嫌。
二、按犯罪事實應依證據認定之，無證據不得認定犯罪事實；又
    不能證明被告犯罪者，應諭知無罪之判決，刑事訴訟法第一
    百五十四條第二項、第三百零一條第一項分別定有明文。再
    按，刑法第三百二十條之竊盜罪，以主觀上有為自己或第三
    人不法所有之意圖，客觀上並有將他人支配監督之物，移歸
    於自己實力支配下之竊取行為，為其犯罪構成要件。若行為
    人主觀上並無對物具有永久支配權之所有意圖，僅為使該物
    脫離他人之持有，或可成立其他罪名（例如毀損罪），並不
    構成竊盜罪。換言之，竊盜罪之主觀構成要件，除有竊取行
    為之故意外，還需有不法所有之意圖。而此意圖同時含有積
    極與消極的兩個要素，消極要素為排斥所有或持有之意思，
    即行為人意圖排斥所有人或持有人對於物之本體或已既得之
    經濟價值。積極要素為占為己有之意思，指行為人意圖使自
    己具有類似所有人之地位，將其所獲之物充當自己所有之財
    產，並利用該物之經濟價值。通常即以上述積極之要素，用
    以區別竊盜罪與毀損罪。竊盜罪之行為人需同時具備消極與
    積極要素，但毀損罪之行為人則只具備消極要素。故行為人
    若以排斥所有或持有之意圖，取走他人之物，但未占為己有
    ，也未加利用，旋即加以毀壞或為丟棄之事實上處分者，應
    構成毀損罪，而非竊盜罪。例外於行為人取得物之後，將其
    毀損或丟棄之目的係為取得或實現該物所具之經濟利益時，
    始構成竊盜罪。
三、本件公訴人認被告甲○○涉有竊盜罪嫌，係以被告之自白，
    證人乙○○、曾仁杰、潘榮慶之證述，贓物領據一紙、失竊
    機票影本及開票名單、扣案信封袋及傳真紙數張、現場圖一
    張、監視錄影光碟一片、翻拍照片二十張、起贓照片十八張
    及查獲當日拍攝之照片四張，為其主要論據。訊據被告固承
    認有在系爭櫃臺用其所有之傳真紙，將乙○○持有之系爭機
    票包起來，並丟棄到垃圾桶之行為；惟堅決否認有何竊盜之
    犯行，辯稱：其與乙○○因同業競爭而有心結，為了要捉弄
    乙○○而取走系爭機票，並無偷東西之意思；況且乙○○當
    時已離開系爭櫃臺到距離頗遠之國泰航空櫃臺辦理手續，卻
    將系爭機票遺落在系爭櫃臺，顯見系爭機票已脫離乙○○之
    持有等語。經查：
  (一)被告自警、偵訊至原審及本院審理中，自始供稱有將系爭
      機票丟棄在垃圾桶內，但否認有竊取系爭機票之意思。而
      證人乙○○、曾仁杰之證言，以及贓物領據、失竊機票影
      本、信封袋、傳真紙、起贓照片、查獲照片等物，均僅能
      證明被告確實有將乙○○持有之系爭機票丟棄到垃圾桶之
      事實。至於系爭機票在遭被告取去當時是否係在乙○○之
      支配監督下？被告是否基於為自己或第三人不法所有之意
      圖而竊取系爭機票？仍須參酌本件案發之場所、乙○○離
      開系爭櫃臺之原因、現場情形、社會一般習慣以及被告取
      去系爭機票之動機、取去後為何等利用、處分行為等等，
      而為綜合之判斷。
  (二)案發當天乙○○係與其助手曾仁杰先至系爭櫃臺辦理登機
      手續，因系爭機票中有部分是屬於國泰航空公司之機票，
      故曾仁杰乃留在系爭櫃臺繼續辦理登機手續，而由乙○○
      走至系爭櫃臺左後方之國泰航空公司櫃臺準備辦理登機手
      續。當乙○○走至國泰航空公司櫃臺後，才發現其疏忽未
      將國泰航空公司之機票攜帶過來，遂打電話請曾仁杰將該
      部分之機票收起來，惟曾仁杰往櫃臺旁邊一看，竟發現系
      爭機票已經不見了等情，業經乙○○與曾仁杰於偵查中證
      述無異，並經被告於偵查及原審審理時供承無訛，且有現
      場圖及自監視錄影光碟翻拍之照片二十張在卷為憑，自堪
      信為真實。由乙○○發現其未攜帶國泰航空公司之機票後
      ，隨即打電話給曾仁杰請曾仁杰將機票收起來之行為，可
      知乙○○係一時疏忽而將系爭機票遺忘在其明知之特定地
      點，並非已然忘記系爭機票之正確置放地點。是系爭機票
      充其量僅屬乙○○之遺忘物，而非遺失物或離本人持有之
      物。在此情形之下，乙○○對於系爭機票之持有支配關係
      僅係較為鬆弛而已，並不因此而終止。再者，一般人於辦
      理手續時，將所需文件暫時放在櫃臺上，而至附近櫃臺填
      寫申請單據或先行辦理其他手續之情形，所在多有，以一
      般社會習慣之認知，都會認為持有人之支配監督關係不因
      此而受影響。本案乙○○與曾仁杰均係機場之送機人員，
      乙○○將系爭機票放在系爭櫃臺後，轉至其他櫃臺辦理手
      續，而其助手曾仁杰則始終留在系爭櫃臺，則不論從人與
      物之空間關係、主觀支配意思與社會生活習慣等觀察，均
      應認為系爭機票仍在乙○○之持有當中，被告辯稱系爭機
      票並非乙○○持有之物，並不可採。
  (三)本案被告在乙○○離開系爭櫃臺後，係於一分鐘後伺機將
      系爭機票從系爭櫃臺取走，取走後旋即將系爭機票丟入垃
      圾桶內，期間並無猶豫不決或將系爭機票先行放入被告自
      己之行李箱內之情形，有監視錄影光碟一片扣案可佐，並
      經原審當庭勘驗該光碟無誤，製有勘驗筆錄一份附卷可稽
      。證人即查獲之警員潘榮慶雖於偵查中證稱：我們到現場
      後調閱監視錄影帶來看‧‧‧乙○○離開系爭櫃臺後，被
      告左右張望發現沒人，就將系爭機票放在自己推車的行李
      裡面，一、二分鐘後，再用白色的紙將機票包起來，丟在
      離櫃臺約三十公尺的垃圾桶等語。惟潘榮慶係於案發後將
      近兩個月之九十三年五月二十四日，依據其於案發時所看
      到之監視錄影畫面印象，而為上開證述，則其是否有記憶
      不清之情形，已有疑問。再者，從原審勘驗之監視錄影光
      碟內容，與警方自監視錄影光碟翻拍之二十張照片中，均
      無法看出有潘榮慶所稱將系爭機票先行放入被告行李裡面
      之情形，益見潘榮慶上開證言中關於此部分陳述應係記憶
      錯誤所致。其次，系爭機票均已填妥各該乘客之姓名，有
      系爭機票影本在卷可參，則被告取去系爭機票後，實已無
      法作為自己或第三人登機而得享受運送服務之憑證，亦無
      法將之出售而得利。參酌被告取去系爭機票後，旋即直接
      將系爭機票丟入垃圾桶內，並無將其先行放入自己之行李
      內而占為己有之行為；且被告為機場送機人員，對於系爭
      機票業已載明乘客姓名，無法移為其他經濟用途之事實，
      亦有所知悉。由此可見被告將系爭機票取去丟入垃圾桶之
      行為，雖有排斥乙○○持有系爭機票之意思，但並無積極
      獲取系爭機票之本體及其經濟利益之意思，亦即無使自己
      或第三人成為系爭機票所有人之意思，自難認定被告有何
      為自己或第三人不法所有之意圖。末查，被告與乙○○同
      屬送機人員，九十三年三月初，原先和被告合作之台北市
      新台旅行社因故未與被告繼續合作，改由乙○○服務等情
      ，業經被告與乙○○於警詢時陳述明確。被告與乙○○既
      有上述同業競爭關係，則被告辯稱：只是為了捉弄乙○○
      ，讓乙○○緊張，所以將系爭機票取走，並無竊盜之意思
      等語，亦堪採信。
  (四)至於被告為了排除乙○○對於系爭機票之持有，將系爭機
      票丟棄垃圾桶內之行為，是否構成刑法第三百五十四條之
      毀損罪？因該條所謂之毀棄，係指毀滅或拋棄而根本消滅
      物之存在；損壞乃指損害或破壞，使物之外形發生重大之
      變化，並減低物之可用性。上開毀棄、損壞或其他不拘形
      式之方式，均係為使他人持有之物品喪失其特定目的效用
      ，而致令不堪用者，方始構成毀損罪。本案之系爭機票，
      因警方至現場調閱監視錄影光碟後，已自機場之垃圾桶內
      取出，乙○○並及時送給航空公司，使得各該乘客得以如
      期登機，業經乙○○於警、偵訊時證述在卷，並有起贓照
      片十八張在卷可查。是系爭機票既在垃圾車載至焚化場或
      掩埋場之前即被查獲，其外形或效用，均未遭到破壞而喪
      失其效用，則被告將系爭機票丟到垃圾桶之行為，並未達
      到既遂之程度，而僅屬未遂。又毀損罪並無處罰未遂之規
      定，則被告之行為自不構成刑法第三百五十四條之毀損罪
      。
  (五)綜上所述，被告雖有將系爭機票取走之客觀行為，但其取
      走系爭機票後旋即將之丟棄，其主觀上並無為自己或第三
      人不法所有之意圖，核與竊盜罪之主觀構成要件不符。又
      被告之上開行為，雖係基於毀損系爭機票之意思而為之，
      但系爭機票即時為警查獲而未毀損，則被告上開毀損未遂
      行為，又與毀損罪只處罰既遂行為之構成要件不合。本案
      被告係因同業相斥之關係，對乙○○心生不滿，但被告不
      思以提高服務品質及勤奮敬業之方式，為良性之相互競爭
      ，卻以此惡意捉弄之方式，欲打擊乙○○之工作表現，其
      行徑雖為一般人所無法苟同，且對於被害人之精神亦造成
      相當大之損害，足以引起一般社會大眾之譴責非難。惟因
      刑罰涉及人之生命、身體、財產、自由權利之剝奪，故基
      於罪刑法定主義原則，犯罪之構成要件及刑罰之範圍必須
      以法律明文定之，且禁止類推適用。本件被告之行為雖具
      惡性，但與刑法竊盜、毀損罪之構成要件不符，此外又無
      其他積極證據足以證明被告確有公訴人所指之前開犯行，
      原審本於上述理由，而為被告無罪之判決，經核並無不當
      ，應予維持。
四、檢察官上訴意旨略以：刑法第三百二十條所謂「意圖為自己
    或第三人不法之所有」，不論係為自己或第三人，祇須具有
    此項意圖為已足，而其意圖之內容，須係不法之所有，至所
    謂「不法之所有」，與「非法據為所有」之意，相去不遠，
    應如何判斷行為人在主觀上係意圖「非法據為所有」，則學
    說不一：有認為一、行為人在主觀上，如具有排除權利人，
    而將他人之物視為自己之所有，並依其經濟用法予以收益或
    處分之意思者，即應屬之；有認為二、行為人在主觀上，如
    具有排除權利人，而行使所有權內容之意思，即足當之；有
    認為三、行為人在主觀上，如具有他人之物取得經濟利益之
    意思，即為已足，我國判例，對於意圖不法所有之內涵，甚
    少著墨，僅有一則判例，曾略為闡述：「竊盜罪之成立，須
    意圖為自己或第三人所有，為暫行律第三百六十七條所明定
    。則該項犯罪之主觀要件，即令不須被告有於法律上使自己
    或第三人取得所有權之故意，至少亦須有於經濟上使自己或
    第三人與所有人享同等利益，或為『同等支配』之故意」（
    16上139 ）。依此判例要旨，行為人無論於法律上有無排除
    權利人，而取得所有權之意思，如有於經濟上與所有人享同
    等利益或為同等『支配』之意思，即為意圖不法之所有（參
    甘添貴教授著「體系刑法各論第二卷侵害個人非專屬法益之
    犯罪」第47頁至49頁）。原審判決所稱「不法所有之意圖含
    有積極與消極的兩個因素」等語，顯與前揭學說、判例見解
    不符，且增加竊盜罪中法律構成要件所無之主觀要素。另本
    案系爭機票（共二百三十張，價值新台幣三百二十一萬五千
    二百十二元）或系爭機票紙張所有權本身，對同屬送機人員
    之被告及告訴人而言，並無任何意義，僅有對二百三十位出
    國旅客，於機票上所示之時間、登機門及飛機航班方能突顯
    該機票之價值（即旅客搭乘特定客機、航班至國外特定機場
    之價值），即機票本身對個別搭機旅客始能突顯該機票之價
    值，對送機人員（被告與告訴人）則是側重對機票之保管權
    限，是本案所應著重乃送機人員即告訴人對系爭機票之「管
    理支配」之權限，即判例、學說所稱之管理、支配之意，被
    告雖一再辯稱「無意圖自己『所有』之意思」，然本件告訴
    人對系爭機票實質上亦無所有之意思，且機票本身所有權對
    其並無任何意義，告訴人僅是居於保管人之地位，屬系爭機
    票之管理、支配權人而已，因此原審判決再三陳明「被告主
    觀上並無將系爭機票占為己有」之論點，顯有誤會。綜上，
    本案被告客觀上有「拿取」系爭機票之行為，實際上已經嚴
    重破壞告訴人管理、支配權限，排除告訴人對系爭機票的管
    理權，且被告拿取系爭機票後，將之「丟棄」在垃圾桶之行
    為，實際上已處於管理權人之地位，積極地處分（丟棄）系
    爭機票，縱認原審判決闡述之「積極與消極」要素無誤，亦
    已符合竊盜之主觀上不法所有意圖，因此地院判決認本案未
    合竊盜罪之積極要件，顯有誤會等語。查刑法第三百二十條
    之竊盜罪，以行為人在主觀上具有為自己或第三人不法所有
    之意圖，在客觀上並有將他人支配監督之物，移歸於自己實
    力支配下之竊取行為，始能成立。本件被告竊取系爭機票後
    旋即將之丟棄於機場之垃圾桶內，又因系爭機票均已記載各
    該旅客之姓名等身分資料，被告取得該等機票實已無法作為
    自己或第三人登機而享受運送服務之用，亦無法將之轉售而
    得利，換言之，該等機票對被告並無任何經濟價值可言，則
    被告為上述之行為當時，在其主觀上究難認係有於經濟上使
    自己或第三人與所有人享同等利益或為同等支配之故意，亦
    無證據可資證明其將系爭機票丟棄垃圾桶內之行為係本於所
    有權人或管理權人之地位而處分該等機票。檢察官之上訴，
    為無理由，應予駁回。
五、據上論斷，應依刑事訴訟法第三百六十八條，判決如主文。
本案經檢察官呂丁旺到庭執行職務。
中　　華　　民　　國　　94　　年　　2 　　月　　24　　日
                  臺灣高等法院刑事第二庭
                      審判長法  官  蔡  長  溪
                            法  官  楊  貴  志
                            法  官  林  俊  益
以上正本證明與原本無異。
不得上訴。
                            書記官  周  月  琴
中　　華　　民　　國　　94　　年　　3 　　月　　1 　　日
